臺灣臺北地方法院民事判決　　　　　　　　　　　　九十二年度訴字第五九０四號
　　原　　　告　台灣電力股份有限公司
　　法定代理人　乙○○
　　訴訟代理人　龔維智律師
　　複代理人　　甲○○
　　被　　　告　丙○○
右當事人間請求拆屋還地等事件，經本院於民國九十三年三月十七日言詞辯論終結，
判決如左：
    主  文
被告應將坐落於台北市○○區○○段一小段二六六地號土地上如附圖Ａ部分所示門牌
號碼台北市○○區○○路九六號面積二一平方公尺之建物拆除，將土地返還原告。
被告應給付原告新台幣壹拾捌萬肆仟陸佰參拾貳元，及自民國九十二年十二月十二日
起至清償日止，按週年利率百分之五計算之利息，暨自民國九十二年十二月十二日起
至返還右開土地之日止，按月給付原告新台幣參仟壹佰零柒元。
原告其餘之訴駁回。
訴訟費用由被告負擔十分之九，餘由原告負擔。
本判決第一項所命給付部分，於原告以新台幣伍拾貳萬陸仟元為被告供擔保後，得假
執行。
本判決第二項所命給付部分，得假執行。
原告其餘假執行之聲請駁回。
    事  實
甲、原告方面：
一、聲明：
（一）被告應將坐落於台北市○○區○○段一小段二六六地號（下稱二六六地號）土
      地上如附圖Ａ部分所示門牌號碼台北市○○區○○路九六號面積二一平方公尺
      之建物拆除，將土地返還原告。
（二）被告應給付原告新台幣（下同）二十六萬三千七百六十元，及自起訴狀繕本送
      達翌日起至清償日止，按週年利率百分之五計算之利息，暨自起訴狀繕本送達
      翌日起至返還右開土地之日止，按月給付原告四千三百九十六元。
（三）願供擔保，請准宣告假執行。
二、陳述：
（一）上開二六六地號土地為原告所有，被告所有之門牌號碼台北市○○路九六號建
      物無權占用原告所有之上開土地，其占用面積如附圖Ａ部分，面積為二十一平
      方公尺，被告無權占用上開土地，原告依民法七百六十七條規定自得請求被告
      拆除該部分建物，將土地返還原告。又被告無法律上原因而受利益致原告受有
      損害，自應依民法第一百七十九條規定計付原告起訴前五年即八十七年十二月
      四日起至九十二年十二月三日止相當於租金之不當得利，依土地法第一百零五
      條準用同法第九十七條規定，建築基地之租金按申報地價年息百分之十計算。
      上開二六六地號土地八十六年七月份申報地價為每平方公尺二萬五千一百二十
      元、八十九年七月申報地價每平方公尺為二萬五千三百六十元，原告以較低之
      八十六年申報地價計算五年相當於租金之不當得利計二十六萬三千七百六十元
      （八十六年九月每平方公尺申報地價25120×占用面積21×年息10%×期間5年
      =263760）。以八十九年六月之申報地價計算每月相當於租金之不當得利為四
      千三百九十六元（八十九年六月每平方公尺申報地價25360×面積21×年息10%
      ×1/月數12=4396）。
（二）被告所占用原告上開二六六地號土地部分，僅及於被告所有台北市○○區○○
      路九六號建物之圍牆部分，並不包括該建物之本體。
三、證據：提出土地登記謄本、建物登記謄本、地價謄本、地籍圖各乙份及照片二張
    為證，並聲請本院履勘現場及命地政機關為測量。
乙、被告方面：
一、聲明：原告之訴及假執行之聲請均駁回。
二、陳述：
    原告請求拆除之部分已經包括被告所有門號號碼台北市○○區○○路九六號建物
    之本體，該建物是一棟五層樓公寓，該占用建物部分尚涉及二樓至五樓之區分所
    有權人，並非僅由被告即可拆除。
    理  由
一、本件原告起訴主張：上開二六六地號土地為原告所有，被告所有之門牌號碼台北
    市○○路九六號如附圖Ａ部分所示建物無權占用原告所有上開土地面積達二十一
    平方公尺。被告無法律上原因受有利益致原告受有損害，被告應依民法第一百七
    十九條規定返還原告相當於租金之不當得利。依土地法第一百零五條準用同法第
    九十七條建築基地之租金按申報地價年息百分之十之規定，計算被告應返還原告
    起訴前五年之不當得利為二十六萬三千七百六十元，及自起訴狀繕本送達翌日即
    九十二年十二月十二日起至清償日止，按週年利率百分之五計付法定遲延利息之
    判決，暨自起訴狀繕本送達翌日即九十二年十二月十二日起至返還右開土地之日
    止，按月給付原告四千三百九十六元之判決。
    被告則以：原告請求拆除之部分已經包括被告所有門號號碼台北市○○區○○路
    九六號建物之本體，該建物是一棟五層樓公寓，該占用建物部分尚涉及二樓至五
    樓之區分所有權人，並非僅由被告即可拆除等語，資為抗辯。
二、原告主張上開二六六地號土地為其所有，被告所有之門牌號碼台北市○○路九六
    號建物占用原告所有上開土地如附圖Ａ部分所示面積二十一平方公尺之事實，業
    據提出土地登記謄本、建物登記謄本、地籍圖及照片各乙份為證（見本院卷第七
    頁、第九頁至第十頁、第十二頁），並為被告所不爭，復經本院履勘現場，製有
    勘驗筆錄乙份在卷可稽（見本院卷第三九頁），堪信為真實。至原告主張被告應
    將該占用部分之建物拆除，將該部分土地返還原告部分，則為被告所否認，並以
    前開情詞置辯。經查被告既有占用原告所有如附圖Ａ部分所示土地之事實，復不
    能證明其有何占用權源，應認原告主張被告所有上開建物占用如附圖Ａ部分土地
    係屬無權占有，自屬可取（最高法院九十二年度台上字第三一二號判決要旨參照
    ），原告依民法第七百六十七條規定行使所有權人之權能，請求被告拆除坐落於
    二六六地號土地上如附圖Ａ部分所示門牌號碼台北市○○區○○路九六號面積二
    一平方公尺之建物，將該部分土地返還原告，自屬有據。被告雖抗辯該占用部分
    包括建物本體，被告不能獨力予以拆除云云。惟查依古亭地政事務所複丈成果圖
    所示，被告所有建物占用部分僅及於圍牆，並未包括建物本體，有土地複丈成果
    圖乙份在卷可查（見本院卷第四五頁），被告此部分抗辯，自不足取。
三、被告既有無權占有原告所有上開如附圖Ａ部分所示土地之事實，則被告使用該部
    分即為無法律上原因，而受利益，並使原告受有損害，故原告依民法第一百七十
    九條規定，請求被告返還自八十七年十二月四起至九十二年十二月三日止占用如
    附圖Ａ部分所示土地相當於租金之利益，自屬有據。又無權占有他人土地，可能
    獲得相當於租金之利益，此為社會通常之觀念（最高法院六十一年台上字第一六
    九五號判例參照）。而按土地法第九十七條第一項規定：「城市地方房屋之租金
    ，以不超過土地及其建築物申報總價額年息百分之十為限。」至基地租用之租金
    ，依土地法第一百零五條之規定，亦準用前開第九十七條第一項之規定。查經本
    院履勘現場，系爭建物坐落地區附近人口尚稱稠密，有勘驗筆錄乙份附卷可查（
    見本院卷第三九頁），堪認依通常觀念，如附圖Ａ部分土地地點屬土地法第九十
    七條第一項規定之城市地方。又系爭建物係供一般住家使用，亦據本院履勘現場
    屬實（見本院卷第三九頁之勘驗筆錄），則被告占用如附圖Ａ部分土地並未受有
    因營業所帶來之特殊利益，其租金額自應受土地法第九十七條第一項規定最高租
    金額之限制（最高法院九十一年度台簡上字第十九號判決參照）。次查上開二六
    六地號土地之地目為建地（見本院卷第七頁之土地登記謄本），該地點係位在住
    宅區，附近多為五層樓公寓，環境安靜，所鄰之光輝路為十米道路，距離約二百
    公尺處有一公園及傳統市場，距離約三、四百公尺處有景美女中、實踐國中及實
    踐國小，距離約三百公尺處有中山國小、木新路及木柵路，在該路上有多間小診
    所，附近大型醫院有萬芳醫院（見本院卷第三八頁至第三九頁之勘驗筆錄、本院
    卷第四二頁至第四三頁之本院九十二年度訴字第四九九六號之勘驗筆錄），故生
    活機能尚稱良好。本院審酌系爭如附圖Ａ部分所示土地之坐落位置、工商業繁榮
    程度，被告利用占用土地所得之經濟價值等項，併依土地法第九十七條規定，認
    為原告主張應按年息百分之七計算被告占用土地相當於租金之不當得利，應為允
    當。
四、再按土地法第九十七條第一項規定所謂之土地價額，係指法定地價而言，土地法
    施行法第二十五條定有明文，而依土地法第一百四十八條規定，法定地價係指土
    地所有權人依土地法所申報之地價。爰依據被告所占用土地之申報地價及占用之
    面積暨前開關於租金認定標準，計算被告應返還之不當得利。被告所有上開建物
    所占用如附圖Ａ部分土地之面積為二十一平方公尺，有複丈成果圖乙份在卷可查
    （見本院卷第七三頁）。次查上開二六六地號土地八十六年七月每平方公尺申報
    地價為二萬五千一百二十元，八十九年七月每平方公尺申報地價為二萬五千三百
    六十元（見本院卷第七頁之土地登記謄本及第十三頁之地價謄本），爰依原告主
    張以申報地價較低之八十六年七月申報地價每平方公尺二萬五千一百二十元，計
    算原告起訴前五年八十七年十二月四起至九十二年十二月三日止占用如附圖Ａ部
    分所示土地相當於租金之不當得利數額計十八萬四千六百三十二元（其計算式為
    ：每平方公尺申報地價25120×面積21平方公尺×年息7%×年數5=184632）。又
    被告現仍占用系爭如附圖Ａ部分土地，原告主張應以八十九年七月份每平方公尺
    二萬五千三百六十元之申報地價計算被告自起訴狀繕本送達之翌日即九十二年十
    二月十二日起至返還右開土地之日止，按月給付原告相當於租金之不當得利三千
    一百零七元（每平方公尺25360×面積21×年息7%×1/12個月=3106.6，小數點以
    下四捨五入），自屬可取。
五、綜上所述，原告依民法第七百六十七條規定，請求被告將坐落於原告所有二六六
    地號土地上如附圖Ａ部分所示建物拆除，將該部分土地返還原告，及依民法第一
    百七十九條規定，請求被告給付十八萬四千六百三十二元，及自起訴狀繕本送達
    翌日即九十二年十二月十二日起至清償日止，按週年利率百分之五計算之法定遲
    延利息，暨自起訴狀繕本送達翌日即九十二年十二月十二日起至返還右開土地之
    日止，按月給付三千一百零七元，均屬有據，應予准許。原告請求逾此範圍，則
    屬無據，不應准許。
六、兩造其餘主張陳述及所提之證據，經本院審酌後，認均不足以影響本判決之結果
    ，均毋庸再予論述，附此敘明。
七、本判決第二項所命給付，其金額低於五十萬元，依民事訴訟法第三百八十九條第
    一項第五款規定應依職權宣告假執行。又本判決原告其餘勝訴部分，原告陳明願
    供擔保，聲請宣告假執行，經核合於法律規定，爰酌定相當之擔保金額宣告之；
    至原告其餘假執行之聲請，因訴之駁回而失所依據，不予准許。
八、據上論結，原告之訴為一部有理由，一部無理由，依民事訴訟法第七十九條、第
    三百八十九條第一項第五款、第三百九十條第二項，判決如主文。
中　　　華　　　民　　　國　　九十三　　年　　　三　　　月　　 十七 　　日
                                            民事第三庭法      官　黃書苑
右為正本係照原本作成。
如對本判決不服，需於收受本判決後二十日內向本院提出上訴狀。
中　　　華　　　民　　　國　　九十三　　年　　　三　　　月　　 十七 　　日
                                                      書  記  官  趙郁涵
